臺灣高等法院民事裁定　　　　　　　　　100年度抗字第404號
抗　告　人　財團法人法律扶助基金會
法定代理人　吳景芳
代　理　人　周暘程
上列抗告人因與相對人吳陳招治間確定訴訟費用額異議事件，對
於中華民國100年1月14日臺灣板橋地方法院99年度事聲字第126
號裁定提起抗告，本院裁定如下：
    主  文
抗告駁回。
抗告訴訟費用由抗告人負擔。
    理  由
一、本件異議及抗告意旨略以：法律扶助法第35條關於支出之律
    師「酬金」，並不以法院依法為受扶助人選任律師為訴訟代
    理人或第三審律師之酬金為限。依該法條之立法提案說明，
    可知雖律師酬金原則上非為訴訟費用之一部，但如有民事訴
    訟法第77條之25及同法第466條之3規定之情形，律師酬金則
    為訴訟費用之一部，故提供法律扶助律師之酬金亦為訴訟費
    用之一部。又參酌民事訴訟法第81條規定，考量訟爭或代理
    之事件及當事人、代理人之身分，倘能認為係伸張權利或防
    禦上所必要者，應屬訴訟費用，而於必要限度內，得令敗訴
    人賠償。伊於審查法律扶助申請時，須依法律扶助法第13條
    、第14條、第16條規定進行審查，伊決定予以扶助時，已為
    充分考量，自屬伸張權利或防禦上所必要，是以法律扶助法
    第35條規定之律師酬金，亦符司法院院字第205號解釋意旨
    ，應屬訴訟費用之一部，於必要限度內，得令敗訴人賠償。
    法律扶助法第35條應為民事訴訟法關於訴訟費用負擔之特別
    規定，依中央法規標準法第16條規定，應優先適用。原法院
    裁定駁回伊確定訴訟費用額之聲請，顯有違誤，爰聲明廢棄
    原裁定云云。
二、按訴訟費用，除裁判費外，尚包括民事訴訟法第77條之23至
    第77條之25所規定之費用在內。依民事訴訟法第77條之25規
    定，法院或審判長依法律規定，為當事人選任律師為特別代
    理人或訴訟代理人者，其律師之酬金由法院或審判長酌定之
    ；前項酬金及第466條之3第1項之酬金為訴訟費用之一部，
    其支給標準，由司法院參酌法務部及中華民國律師公會全國
    聯合會意見定之。準此，須法院或審判長依法律規定為當事
    人選任律師為特別代理人或訴訟代理人及第三審律師之酬金
    ，始得列為訴訟費用之一部。我國民事訴訟第一、二審非採
    強制律師代理，當事人所支出之律師費用，自不在訴訟費用
    之內。另依民事訴訟法第110條第1項第3款規定，於准予訴
    訟救助情形，審判長依法律規定為受救助人選任律師代理訴
    訟時，暫行免付酬金。民事訴訟之第一、二審，必係法院或
    審判長依法律規定為當事人選任律師為特別代理人或訴訟代
    理人，其酬金始屬訴訟費用之一部。至法律扶助法第35條第
    1項規定分會就扶助事件所支出之酬金及必要費用，視為訴
    訟費用之一部，其立法理由為：一、受扶助人既係透過基金
    會之協助而進行訴訟，則其依法或裁判得向對造請求之訴訟
    費用者，當無平白受領之理，且為簡化基金會求償之程序，
    爰參酌民事訴訟法第114條之精神，就分會為提供法律扶助
    所支出之酬金及必要費用，明定視為訴訟費用之一部，並於
    第2項及第3項規定，得向負擔訴訟費用之他造請求返還。另
    為避免分會必須另行訴訟始能取得執行名義，爰於第4項明
    定，分會得據受扶助人有執行力之執行名義，直接聲請確定
    訴訟費用額並據以聲請強制執行。二、基金會依前開規定取
    得訴訟費用之執行名義，既來自受扶助人，自得以其金額，
    抵充受扶助人應繳付之酬金及必要費用。依上可知該法條之
    立法原意，係將受扶助人依法或裁判得向對造請求之訴訟費
    用，於受扶助範圍內，將之移轉至法律扶助基金會。
三、經查抗告人之訴訟費用請求權既係受讓自受扶助人吳建國，
    其權利範圍自不得超逾受扶助人自行請求確定訴訟費用額之
    範圍。又為扶助所支出之律師酬金倘係比照訴訟救助及第三
    審情形而將之列為訴訟費用，自應同受民事訴訟法第110條
    第1項第3款、第466條之2、第466條之3規定之拘束。亦即於
    法律扶助之情形，須法院或審判長依法律規定為當事人選任
    律師為特別代理人或訴訟代理人，及第三審律師之酬金始得
    列為訴訟費用之一部。經查抗告人為受扶助人吳建國支出第
    一、二審律師之酬金，該律師並非法院或審判長依法律規定
    為吳建國選任，其酬金自非得認係訴訟費用之一部。雖抗告
    人援引司法院院字第205號解釋謂：倘可認為係伸張權利或
    防禦上所必要者，應屬訴訟費用，於必要限度內，得令敗訴
    人賠償云云；然上開所稱伸張權利或防禦上所必要者，非以
    資力不足作認定。法律扶助法與民事訴訟法之訴訟救助，均
    係為無資力者提供必要之扶助，然受訴訟救助人經法院裁定
    准許訴訟救助者，法院並不當然為其選任律師代理訴訟，須
    限於民事訴訟法第110條第1項第3款法院依法為受訴訟救助
    人選任律師代理訴訟時，始可於訴訟終結後，依同法第114
    條規定向應負擔訴訟費用之當事人徵收之。準此，抗告人主
    張伊為受扶助人支出第一、二審律師之酬金，應屬訴訟費用
    之一部云云，為不足採。原法院因認司法事務官所為駁回抗
    告人聲請確定訴訟費用額之處分並無違誤，而裁定駁回抗告
    人之異議，經核並無不當。抗告意旨指摘原裁定不當，聲明
    廢棄，為無理由。
四、據上論結，本件抗告為無理由，依民事訴訟法第495條之第1
    項、第449條第1項、第95條、第78條，裁定如主文。
中    華    民    國   100    年    4     月    6     日
                    民事第八庭
                        審判長法  官 許正順
                              法  官 連正義
                              法  官 鄭威莉
正本係照原本作成。
不得抗告。
中    華    民    國   100    年    4     月    8     日
                              書記官 李垂福